---
title: "Lectura y Análisis de Microarray"
output:
  html_document:
    df_print: paged
---
## 1. Configuración del entorno

Para este análisis, primero de se deben leer los datos, y para esto, 
primero hay que instalar y cargar las librerías necesarias
```{r echo=TRUE, message=FALSE, warning=FALSE}
# Sólo correr este chunk si no se han instalado los paquetes
if (!requireNamespace("BiocManager", quietly = TRUE))
    install.packages("BiocManager")

BiocManager::install("GEOquery")
BiocManager::install("limma")
```

```{r}
library(GEOquery)
library(limma)
library(dplyr)
knitr::opts_chunk$set(echo = TRUE)
```


## 2. Lectura del Conjunto de datos

Para leer el conjunto de datos, es necesario saber su código, que comienza con GSE. En este análisis usaremos el [GSE31595](https://www.ncbi.nlm.nih.gov/geo/query/acc.cgi?acc=GSE31595).
Y además, se debe elegir su plataforma, aunque para este caso, sólo se tiene una: GPL570
```{r}
gset <- getGEO("GSE31595", GSEMatrix =TRUE, AnnotGPL=TRUE)
if (length(gset) > 1) idx <- grep("GPL570", attr(gset, "names")) else idx <- 1
gset <- gset[[idx]]
```

## 3. Obtención de datos de expresión

Una vez obtenida toda la información del dataset, sólo se usaron los valores de expresión
de los genes. Valores que fueron guardados como un data frame. Obteniendo así los valores de
expresión para 54,675 sondas.
```{r}
V_ex <- exprs(gset)
V_ex <- as.data.frame(V_ex)
```

## 4. Selección de muestras

Para este análisis, se filtraron las muestras para agruparlas en 4 grupos distintos 
con 5 muestras cada uno:

1) Adultos (Jóvenes) de 51 a 71 años con cáncer de colon en etapa II.

2) Adultos (Grandes) de 72 a 91 años con cáncer de colon en etapa II.

3) Adultos (Jóvenes) de 51 a 71 años con cáncer de colon en etapa III.

4) Adultos (Grandes) de 72 a 91 años con cáncer de colon en etapa III.

```{r}
microarray<- cbind(V_ex$GSM784850,V_ex$GSM784884,V_ex$GSM784860,V_ex$GSM784871,V_ex$GSM784858,
                   V_ex$GSM784890,V_ex$GSM782674,V_ex$GSM784852,V_ex$GSM784867,V_ex$GSM784887,
                   V_ex$GSM784875,V_ex$GSM784878,V_ex$GSM782671,V_ex$GSM784856,V_ex$GSM784865,
                   V_ex$GSM784881,V_ex$GSM784873,V_ex$GSM784886,V_ex$GSM784889,V_ex$GSM784851)
microarray<- data.frame(microarray)
colnames(microarray)<- c("E2_J_1","E2_J_2","E2_J_3","E2_J_4","E2_J_5",
                         "E2_G_1","E2_G_2","E2_G_3","E2_G_4","E2_G_5",
                         "E3_J_1","E3_J_2","E3_J_3","E3_J_4","E3_J_5",
                         "E3_G_1","E3_G_2","E3_G_3","E3_G_4","E3_G_5")
```

## 5. Obtener el nombre de los genes

Se obtuvieron los símbolos de los genes a los que estaban asociados los valores de expresión,
eliminando los valores de expresión sin un gen asignado y el de los genes duplicados. Obteniendo así
los valores de expresión para 22,189 genes.

```{r}
probes <- getEAWP(gset)$probes
genes<- probes$`Gene symbol`
genes[genes==""] <- NA
microarray<- cbind(genes,microarray)
microarray<- na.omit(microarray)
duplicados<- duplicated(microarray$genes)
microarray<-microarray[!duplicados,]
row.names(microarray)<-microarray$genes
microarray$genes<- NULL
```

## 6. Normalizacion

Se normalizaron los datos usando una desviación estándar de 2 y eliminando los valores
alejados a 0.02

```{r}
raw_means = apply(microarray,2,mean,trim=0.02)
microarray_norm = sweep(microarray, 2, raw_means, "/") * 100
```

## 7. Cálculo de Medias
Se obtuvieron las medias de los valores de expresión de cada gen para cada grupo,
y además, se agruparon en un sólo data frame

```{r}
E2_J_mean = rowMeans(microarray_norm[,1:5])
E3_J_mean = rowMeans(microarray_norm[,11:15])
E2_G_mean = rowMeans(microarray_norm[,6:10])
E3_G_mean = rowMeans(microarray_norm[,16:20])
microarray_means = data.frame(E2_J_mean, E3_J_mean, E2_G_mean, E3_G_mean)
```

## 8. Proporciones 

Se calcularon las proporciones (o ratios) de las medias de los valores de epxresión.
Para este análisis se calcularon 2 proporciones, una de adultos jóvenes y otra para adultos grandes,
donde el denominador fueron las medias de los valores de expresión de los genes en etapa II, 
y el dividendo las medias de los valores de expresión de los genes en etapa III.

O en otras palabras, se calculó la proporción de expresión de los genes en Etapa II contra
los genes en Etapa III para los adultos jóvenes y para los adultos grandes

```{r}
J_ratios = microarray_means$E2_J_mean / microarray_means$E3_J_mean
G_ratios = microarray_means$E2_G_mean / microarray_means$E3_G_mean
microarray_ratios = data.frame(J_ratios, G_ratios)
row.names(microarray_ratios) = row.names(microarray)
```


## 9. Cambio a Log2

Para este análisis, los valores normalizados, los promedios y las proporciones
se cambiaron a Logaritmo base 2 para poder observar en una mejor escala las relaciones
entre los genes

```{r}
microarray_norm = log2(microarray_norm)
microarray_means = log2(microarray_means)
microarray_ratios = log2(microarray_ratios)
```

## 10. t-test

Se realizó una t-test para realizar hipótesis sobre si un gen se expresa más en un grupo que
en otro. Obteniendo así los p-value de cada gen para cada grupo

```{r}
get_pvalue <- function(values, idx1, idx2) {
  return(t.test(values[idx1], values[idx2])$p.value)
}
J_p = apply(microarray_norm, 1, get_pvalue, 1:5, 11:15)
G_p = apply(microarray_norm, 1, get_pvalue, 6:10, 16:20)
```

## 11. Selección de genes con p-value < 0.05

Dado que todos los grupos son de muestras con cáncer, las muestras en sí no presentan muchas
diferencias entre sí, por lo tanto, se eligieron aquellos genes con un p-value un poco menos estricto de: 0.05

Es decir, si el p-value era menor a 0.05, se rechazaba la hipótesis nula y se admite que un gen se
expresa más en un grupo que en otro.

Y con esto se obtuvieron 936 genes para los adultos Grandes, y 783 genes para los adultos jóvenes, 
cuyo p-value fue menor a 0.05

```{r}
filtered_J_p = J_p[J_p < 0.05]
filtered_G_p = G_p[G_p < 0.05]
```

## 12. Selección de genes en ambos grupos

Una vez obbtenidos todos estos genes con p-value menor a 0.05, con el fin de acortar esta lista
y encontrar cuáles genes están presentes en ambos grupos, se filtaron los genes que estuvieran
presentes en ambos grupos. Obteniendo así 46 genes.

```{r}
filtered_probes = sort(intersect(names(filtered_J_p), names(filtered_G_p)))
microarray_selection = microarray_means[filtered_probes,]
microarray_selection_ratios = microarray_ratios[filtered_probes,]
print(filtered_probes)
```

## 13. Gráficas

Para Visualizar y comprender esta gran cantidad de datos, se realizaron diferentes tipos de gráficas

## 13.1 Dendograma

Este gráfico muestra la agrupación (clustering) de los genes al analizar cómo se parecen entre
sí los valores de expresión de los mismo

```{r}
medias <- rowMeans(microarray_selection)
devs = apply(microarray_selection, 1, sd)

centered_microarray_selection = sweep(microarray_selection, 1, medias)
centered_microarray_selection = sweep(centered_microarray_selection, 1, devs, "/")

names(centered_microarray_selection) = c("II_J", "III_J", "II_G", "III_G")
hclustering = hclust(dist(centered_microarray_selection))

plot(hclustering)
names(microarray_selection) = c("II_J", "III_J", "II_G", "III_G")
```

## 13.2 Mapa de Calor

A partir de la agrupación generada con el dendograma, el mapa de calor muestra mediante
colores el grado en que se expresan los genes, donde si es más rojo, más se expresan, y
si son más amarillos, menos se expresan. 

Esto nos ayuda a distinguir los genes que se expresan en los 4 grupos y así comprobar si
tienen una expresión similar.

```{r}
heatmap(as.matrix(centered_microarray_selection), Colv = NA)
```

## 13.3 Gráfico de dispersión para Adultos Jóvenes

Este gráfico indica las diferencias de proporción de los valores de expresión
de los genes en adultos jóvenes. Los valores alejados hacia abajo de la línea roja
indican una expresión mayor en los adultos jóvenes con cáncer de Colon en etapa II, y 
los valores alejados hacia arriba de la línea roja indican una expresión mayor en los
adultos jóvenes con cáncer de Colon en etapa III. 

```{r}
plot(microarray_means$E2_J_mean, 
     microarray_means$E3_J_mean, 
     xlim = c(5,8), ylim = c(5,8),
     xaxt="n", yaxt="n",
     main = "Expresión en Adultos de 51 a 71 años: E-II vs E-III",
     xlab = "E-II (log2 expression value)",
     ylab = "E-III (log2 expression value")
axis(1, at=seq(5,8,0.5))
axis(2, at=seq(5,8,0.5))

abline(lm(microarray_means$E3_J_mean ~ microarray_means$E2_J_mean),
       col = "red")
```

## 13.4 Gráfico de dispersión para Adultos Grandes

Este gráfico indica las diferencias de proporción de los valores de expresión
de los genes en adultos grandes Los valores alejados hacia abajo de la línea roja
indican una expresión mayor en los adultos grandes con cáncer de Colon en etapa II, y 
los valores alejados hacia arriba de la línea roja indican una expresión mayor en los
adultos grandes con cáncer de Colon en etapa III. 

```{r}
plot(microarray_means$E2_G_mean, 
     microarray_means$E3_G_mean, 
     xlim = c(5,8), ylim = c(5,8),
     xaxt="n", yaxt="n",
     main = "Expresión en Adultos de 72 a 91 años: E-II vs E-III",
     xlab = "E-II (log2 expression value)",
     ylab = "E-III (log2 expression value")
axis(1, at=seq(5,8,0.5))
axis(2, at=seq(5,8,0.5))

abline(lm(microarray_means$E3_G_mean ~ microarray_means$E2_G_mean),
       col = "red")
```

## 13.5 Gráfico R-I para Adultos Jóvenes

Este gráfico muestra la correlación de los valores de expresión de los genes de
los adultos jóvenes con cáncer de colon en etapa II y en etapa III. 
Entre más alejados del 0 en el eje "y", hay una menor correlación entre ellos

```{r}
plot(microarray_means$E2_J_mean + microarray_means$E3_J_mean,
     microarray_means$E2_J_mean - microarray_means$E3_J_mean,
     main = "R-I plot para Adultos de 51 a 71 años: E-II vs E-III",
     xlab = "log2(E-II * E-III)",
     ylab = "log2(E-II / E-III)")
```

## 13.6 Gráfico R-I para Adultos Grandes

Este gráfico muestra la correlación de los valores de expresión de los genes de
los adultos grandes  con cáncer de colon en etapa II y en etapa III. 
Entre más alejados del 0 en el eje "y", hay una menor correlación entre ellos

```{r}
plot(microarray_means$E2_G_mean + microarray_means$E3_G_mean,
     microarray_means$E2_G_mean - microarray_means$E3_G_mean,
     main = "R-I plot para Adultos de 72 a 91 años: E-II vs E-III",
     xlab = "log2(E-II * E-III)",
     ylab = "log2(E-II / E-III)")
```

## 13.7 Gráfico de Volcán para Adultos Jóvenes

Este gráfico muestra la distribución de los valores de expresión de los genes de los
adultos jóvenes en etapa II y III de cáncer de colon con base en su p-value y el 
tamaño del efecto (proporción de los genes). En verde se muestran los valores con
un p-value menor a 0.05 y los genes se expresen 1.4 más veces en las muestras con
cáncer de colon en etapa II y en rojo se muestran los valores con un p-value menor a 0.05 
y los genes se expresen 1.4 más veces en las muestras con cáncer de colon en etapa III

```{r}
efecto=log2(1.4)
colores = rep(1, length(J_p))
colores[J_p < 0.05 & microarray_ratios$J_ratios < -efecto] = 2
colores[J_p < 0.05 & microarray_ratios$J_ratios > efecto] = 3

plot(microarray_ratios$J_ratios,J_p, col = colores,
     log = "y", ylim = rev(range(J_p)),
     main = "Adultos de 51 a 71 años volcano plot",
     xlab = "log2 expression ratio:  E-II vs E-III",
     ylab = "p-value")
```

## 13.8 Gráfico de Volcán para Adultos Grandes

Este gráfico muestra la distribución de los valores de expresión de los genes de los
adultos grandes en etapa II y III de cáncer de colon con base en su p-value y el 
tamaño del efecto (proporción de los genes). En verde se muestran los valores con
un p-value menor a 0.05 y los genes se expresen 1.4 más veces en las muestras con
cáncer de colon en etapa II y en rojo se muestran los valores con un p-value menor a 0.05 
y los genes se expresen 1.4 más veces en las muestras con cáncer de colon en etapa III

```{r}
colores = rep(1, length(G_p))
colores[G_p < 0.05 & microarray_ratios$G_ratios < -efecto] = 2
colores[G_p < 0.05 & microarray_ratios$G_ratios > efecto] = 3

plot(microarray_ratios$G_ratios,G_p, col = colores,
     log = "y", ylim = rev(range(G_p)),
     main = "Adultos de 72 a 91 años volcano plot",
     xlab = "log2 expression ratio:  E-II vs E-III",
     ylab = "p-value")
```

## 14. Selección de genes

Finalmente, se seleccionaron los genes remarcados con color en los gráficos de volcán,
es decir, aquellos que tuvieran un p-value menor a 0.05 y un tamaño del efecto mayor
a 1.4.

```{r}
genes_expresion_J_II= names(J_p[J_p < 0.05 & microarray_ratios$J_ratios > efecto])
genes_expresion_J_III= names(J_p[J_p < 0.05 & microarray_ratios$J_ratios < -efecto])
genes_expresion_G_II= names(G_p[G_p < 0.05 & microarray_ratios$G_ratios > efecto])
genes_expresion_G_III= names(G_p[G_p < 0.05 & microarray_ratios$G_ratios < -efecto])
genes_seleccionados=c(genes_expresion_J_II,genes_expresion_J_III,genes_expresion_G_II,genes_expresion_G_III)
print(genes_seleccionados)
```